【裁判字號】    89,易,4270
【裁判日期】    900910
【裁判案由】    公共危險
【裁判全文】
臺灣板橋地方法院刑事判決                        八十九年度易字第四二七號
    公  訴  人  臺灣板橋地方法院檢察署檢察官
    被      告  丁○○○
    選任辯護人  陳隆律師
右列被告因公共危險案件，經檢察官提起公訴（八十九年度偵字第一０八二號），本
院判決如左：
    主  文
丁○○○無罪。
    理  由
一、公訴意旨略以：被告丁○○○係坐落張成功旗幟社（起訴書誤載為：成功旗幟社
    ）負責人，在該處向丙○○承租工廠使用，於八十八年九月二十一日台灣地區發
    生大規模地震後，原應注意工廠內使用之電器或動力機械及工廠內電線檢修，有
    無受地震影響而產生線路擠壓，於使用電力時，容易產生電力負荷過重，發生電
    線走火，惟丁○○○並未作此電力線路檢修維護，而依當時情形並無不能注意之
    情事，竟能注意而不注意，於八十八年九月二十三日凌晨三時十二分許，該處工
    廠入門右後側清洗台電源線配線短路走火，進而引起火災，除燒燬自己工廠外，
    亦延燒至相鄰現有人所在之建築物，即燒燬「競陽廣告有限公司」之同巷十四之
    二號、「藝翔裝璜工程有限公司」之同巷十四之三號、「偉玲實業有限公司」之
    同巷十四之六號三處工廠建築物。因認被告涉犯刑法第一百七十三條第二條之失
    火罪嫌。
二、按犯罪事實應依證據認定之，無證據不得推定其犯罪事實；又不能證明被告犯罪
    者，應諭知無罪之判決；刑事訴訟法第一百五十四條、第三百零一條第一項分別
    定有明文。又犯罪事實之認定，應憑真實之證據，倘證據是否真實尚欠明確，自
    難以擬制推測之方法，為其判斷之基礎；而認定犯罪事實之證據係指足以認定被
    告確有犯罪行為之積極證據而言，該項證據自須適合於被告犯罪事實之認定，始
    得採為斷罪資料，最高法院五十三年著有臺上字第六五六號、二十九年上字第三
    一０五號判例。且刑事訴訟上證明之資料，無論其為直接或間接證據，均須達於
    通常一般之人均不致有所懷疑，而得確信其為真實之程度，始得據為有罪之認定
    ，若其關於被告是否犯罪之證明未能達此程度，而有合理懷疑之存在，致使無從
    形成有罪之確信，根據「罪證有疑，利於被告」之證據法則，即不得遽為不利被
    告之認定，亦有最高法院七十六年度臺上字第四九八六號判例可稽。其以情況證
    據（即間接證據）斷罪時，尤須基於該證據在直接關係上所可證明之他項情況事
    實，本乎推理作用足以確證被告有罪，方為合法，不得徒憑主觀上之推想，將一
    般經驗上有利被告之其他合理情況逕予排除，此觀諸最高法院三十二年上字第六
    十七號判例意旨亦甚彰明。
三、公訴人認被告丁○○○涉犯前揭罪嫌，無非係綜合被告丁○○○之供述、證人潘
    榮傑之證言，而認定被告工廠內右後方為起火點，且台北縣消防局在現場採集「
    絕緣被覆燒失含熔痕電線」鑑定，熔痕為通電中電線短路所造成，有內政部警政
    署八十八年十月十三日火災證物鑑定報告一紙（起訴書誤載為：台北縣消防局八
    十八年十月十三日火災證物鑑定報告一紙）在卷可稽，足証本件確係因電線短路
    走火引發火災，而電線走火位置亦在被告工廠牆壁上，雖已燒燬，但仍無證據證
    明短路走火電線係他人工廠電線；且本件經台北縣消防局火災鑑定，亦同此認定
    ，有該局火災原因調查報告書可參；而於「九二一」地震後，被告原應檢修各項
    電線配線有無磨擦致絕緣被覆磨損，使用電線時造成電線走火發生，被告並無不
    能注意之情事，其能注意而未注意，被告確有過失，且本件相鄰建築物燒燬，與
    被告過失行為間，有相當因果關係，為其論據。訊據被告丁○○○堅決否認有前
    開犯行，辯稱：伊僅係承租上址設廠，線路是房東李東進牽線至各承租戶屋內，
    各設一總開關，伊再從總開關處牽室內電線至抽水馬達，長約三公尺，鑑定報告
    也很清楚，並非室內的電線短路，而且在九二一地震以前就常有跳電現象，伊並
    無過失云云。
四、經查：
  (一)本件起火之處所，經臺北縣消防局實地勘查，綜合現場燃燒狀況、火流延燒路徑
    ，及依據五股消防分隊火災出動觀察紀錄記載（見偵查卷第二十六頁）、證人潘
    榮傑之證言（見偵查卷第三十四、三十五頁）、被告之供述，再參諸現場照片四
    十幀，固可認定本件起火處所為被告所經營之張成功旗幟社（台北縣五股鄉○○
    路○段九八巷十四之五號）入門右後側清洗台附近處所；且本件起火之原因，經
    台北縣消防局現場勘查，檢視本案起火處所附近，雖有桶裝染布漆色，但並非屬
    常溫下可自燃之化工原料，此外並未發現其餘可自燃之危險物品、化工原料或其
    容器置放其內，故可排除上述之類似物品引（自）燃之可能性；又該起火處所附
    近並未發現類似縱火加速劑之殘留或燃燒痕跡，且經觀察起火戶門、窗並未發現
    有外力破壞侵入之痕跡，故因外人蓄意縱火引燃之可能性較低；而經挖掘、勘查
    起火處所並未發現可遺留之火源及供其盛裝容器，且最後一位員工離開工廠時間
    約於火災發生報案前八小時左右，與遺留火種（煙蒂：：）之特性，由蓄熱至悶
    燒到產生明火引燃之時間效應過長，故因遺留火種（煙蒂：：）引燃之可能性不
    高；在起火處所附近，掘獲大量電源配線有短路熔痕現象，廠內之電源開關箱已
    嚴重燒損，固本案起火原因以電氣因素引燃之可能性較高（如照片三十八、三十
    九、四十）等情，亦有台北縣消防局八十八年十月二十九日火災原因調查報告書
    一份在卷足參。
  (二)(1)證人李東進於警訊中陳稱：「（台北縣五股鄉○○路○段九八巷內你共建有幾
    間鐵皮屋出租？）我共建六間鐵皮屋出租他人做工廠使用，：：（該右列之工廠
    建於何時？電纜設備建於何時？是否全部建在一起在每個工廠的後面牆邊？）工
    廠廠房建於八十五年四月間，電纜設備建於八十五年四月間，是全部建在每間工
    廠後方牆壁外屋簷下方處，（每個工廠內之電路是何人裝設？）每間工廠自行裝
    設。：：」等語（見偵查卷第九頁）；證人即上開廠房裝配電源線之工人己○○
    於偵訊中亦供稱：「是，每一個電源到總開關，每一戶工廠室內配線不是我做的
    ，（從總電源到每一戶總電源如何拉的？）每一個廠房都有一個單獨迴路，（每
    一戶之電纜線都是一樣？）是，（卷附二條電線〔即八十九年三月二十七日檢察
    官勘驗火災現場時，台北縣消防隊於十四之六號採樣二節電纜線〕你用何種？）
    黑色的，（每一戶總開關你配的？）是。」云云（見偵查卷第一０八頁、一０九
    頁）；(2)證人即會同檢察官於前開時間勘驗現場之台北縣消防局火災調查課人員
    戊○○於本院證稱：「九月二十七日上午到現場作第一次勘查，從起火戶開始作
    研判，延燒路徑、擺設物品及建築物的狀況，在查訪目擊者及最先到達現場的消
    防人員，結果我們勘查的狀況，認為十四之五號是起火戶，起火位置是在他的右
    後側的清洗台，我們再找出起火原因，用排除法，最後才認定可能是電氣因素所
    引起，電源的開關每一戶的裡面都有，配線都是在屋內，我們有去看過，其他戶
    確認房東配給每一戶的電源線，都是粗線（就是如照片三十九號的電線），至於
    室內的配線是粗的或細的我們無法判斷，因為整個電源開關都燒毀掉落在地上，
    照片三十九的電線就是在照片三十七這邊採的，就是清洗台那裡，是承辦人員採
    的，照片三十七是承辦人員照的，是在電源總開關及馬達中間的位置找到的。：
    ：廠房的中央，有放置幾個工作台，但是沒有看到大型的機器設備，烘箱是在左
    側廁所旁邊，起火點只看到馬達，是細的線，如照片四十號所示。」等語（見本
    院九十年八月二十七日訊問筆錄），由是觀之，可見被告之廠房內起火點附近，
    僅設有馬達，且使用之電線，係屬如照片四十所示之細線，而房東李東進委請證
    人己○○所配至每一戶之電纜線，則均屬如照片三十九所示粗的電纜線，應屬無
    疑；(3)另參以卷附照片二（火災後側建築物外觀燃燒後情形）所示，鐵皮屋外並
    無證人己○○所拉之電纜線及各戶之電源開關箱，及照片三十八（起火戶電源開
    關箱燒毀情形）所示，燒毀電源開關電箱係掉落在廠房內地上等情，更顯見證人
    即房東李東進委請證人己○○配置電源，係由總電源拉粗的電纜線至每一戶之屋
    內，且每戶均設有單獨迴路並設一電源開關在屋內甚明。此亦徵證人李東進所稱
    其配線是設在每間工廠後方牆壁外屋簷下方處乙節，與事實不符，不足採信。
  (三)又台北縣消防局於起火戶現場後方起火處所（即清洗台附近）採樣之如圖三十九
    （粗線）、四十（細線）照所示電線，曾經送內政部消防署鑑定，業據證人乙○
    ○、戊○○於本院證述明確（分見本院九十年三月十九日、同年八月二十七日訊
    問筆錄），嗣經該署鑑定結果，認其中粗線部分經以「實體顯微鏡觀察」，發現
    其中有多處熔痕外觀呈現短路痕特徵（如鑑定報告所附照片二、三），且粗線照
    片Ａ、Ｂ、Ｃ、Ｄ四處另施以「微觀金相法」，熔痕顯微組織呈現多孔洞之短路
    顯微組織特徵（如鑑定報告所附照片四）等情，有該署八十八年十月二十七日火
    災證物鑑定報告一份及所附照片四張在卷足憑；再者，該份鑑定之鑑定人甲○○
    於本院調查時證稱：「我們主要是鑑定線路有無短路，本件細線是火燒的，沒有
    短路，所以我就沒有特別標明，但細線是否在通電，我們無法確定，（一般造成
    短路的原因是哪些？）可能是過負載、電線老舊絕緣劣化，或外力造成使絕緣損
    傷，及環境因素（如熱、化學藥品等）也是造成絕緣劣化原因，（供電不穩可不
    可能造成？）在電氣設備開機狀態下，供電不穩就可能造成瞬間的過負載，引發
    短路。（請問證人在所謂的過負載造成短路情形，通常會發生在何處？）通常在
    平直的電線，無法判斷會在何處發生，但電線如果是彎折，或是接續處，因為電
    阻較高，所以就會在那裡發生短路，本件鑑定照片一、Ｄ就有這種接續現象。」
    等語（見本院九十年四月十六日訊問筆錄），準此，足見證人即台北縣消防局人
    員乙○○於本院證稱：圖四十之照片的線（細線），伊以經驗及肉眼判斷有熔珠
    短路現象云云（見本院九十年三月十九日訊問筆錄），應屬誤判。綜合上情觀之
    ，於起火處清洗台附近，採樣之粗、細電線，經送鑑定結果，既認：粗線部分確
    有短路熔痕現象，細線部分則無，僅有火燒現象，足見被告於廠內於清洗台附近
    之配線（即細線），並無短路，則公訴人認「被告工廠入門右後側清洗台電源線
    配線短路走火，進而引起火災」，即有誤會；而造成短路走火之粗線部分（電纜
    線），既係房東李東進委請證人己○○自總電源處，再牽線至各戶屋內之電纜線
    ，及在各戶均設有「單獨迴路」及「電源箱」，提供各承租戶用電，業見前述，
    則該部分電覽線（粗線）之檢修維護，自屬房東李東進應注意之事項，而非被告
    丁○○○應注意之事項甚明。況火災發生時，被告廠內起火處所附近之配線（細
    線），是否在通電中，鑑定人員甲○○亦無法判斷。
  (四)綜合上述，本件起火處所雖在被告所經營之張成功旗幟社（台北縣五股鄉○○路
    ○段九八巷十四之五號）入門右後側清洗台附近處所，而造成短路走火之粗線部
    分（電纜線），亦係房東李東進委請證人己○○自總電源處再牽線至各戶屋內之
    電纜線，被告對此電纜線（粗線）部分之檢修維護，並無認何注意義務。從而，
    本件尚難認為被告就本件失火結果之發生有何注意義務之違反或有何預見可能性
    ，自不能以起火地點在被告工廠內即以推測方法認被告確有過失而遽論被告以上
    開罪責。此外，復查無其他積極證據，足資證明被告有何前開被訴之犯行，是既
    不能證明被告犯罪，揆諸首開說明，自應諭知被告無罪之判決。
據上論斷，應依刑事訴訟法第三百零一條第一項，判決如主文。
本案經檢察官吳宗光到庭執行職務
中      華      民      國      九十    年      九      月    十        日
                                      臺灣板橋地方法院刑事第四庭
                                          法  官  劉  大  衛
右正本證明與原本無異。
如不服本判決，應於判決送達後十日內向本院提出上訴狀
                                          書記官  蕭  興  南
中      華      民      國        九十      年      九    月    十四    日


司法院資訊處製作；財團法人民間司法改革基金會備份。
